最高法院刑事判決　　　　　　　　　　　　　　　　九十一年度台上字第二二一號
　　上　訴　人　台灣高等法院台南分院檢察署檢察官
　　被　　　告　甲○○
右上訴人因被告貪污案件，不服台灣高等法院台南分院中華民國九十年十月二十日第
二審判決（九十年度上訴字第五四號，起訴案號：台灣嘉義地方法院檢察署八十九年
度偵字第三五八四、四○三○號），提起上訴，本院判決如左：
    主  文
上訴駁回。
    理  由
按刑事訴訟法第三百七十七條規定，上訴於第三審法院，非以判決違背法令為理由，
不得為之。是提起第三審上訴，應以原判決違背法令為理由，係屬法定要件。如果上
訴理由狀並未依據卷內訴訟資料，具體指摘原判決不適用何種法則或如何適用不當，
或所指摘原判決違法情事，顯與法律規定得為第三審上訴理由之違法情形，不相適合
時，均應認其上訴為違背法律上之程式，予以駁回。本件檢察官上訴意旨略稱：(一)、
原判決理由欄八先謂：第一審認被告甲○○無能力解決焚化爐抗爭，竟訛稱抗爭皆在
掌握中，藉以詐取財物行為，涉有刑法第三百三十九條第三項、第一項詐欺取財未遂
罪嫌部分，未據公訴人起訴，繼又謂且公訴人認被告此部分行為，係利用其公務員身
分圖不法利益，二者之基本社會事實顯不相同云云。前後顯有矛盾，其判決當然為違
背法令。且起訴書已載明上述之犯罪事實，自應認已起訴，第一審變更起訴法條為科
刑判決，應屬正確。(二)、原判決理由欄六(四)認被告平日未有買賣股票經驗，又於六(五)
謂被告向張榮興所購買之股票每股單價新台幣（下同）十元，係合理交易價格，所載
理由前後矛盾。(三)、第一審判決認被告明知廢棄物之稽查並非其主管之事務，竟利用
任職行政院環境保護署（下稱環保署）專員兼稽查督察大隊南區隊行政組長之身分，
圖索私人不法利益，係犯修正前貪污治罪條例第六條第一項第五款之圖利罪，自屬無
誤。原判決竟認，被告如果有能力提供廢棄物供采利環工股份有限公司（下稱采利公
司）處理，該公司答應給予提供廢棄物來源者利得，要屬雙方間民事契約對價問題。
顯係忽略被告之身分，與經驗法則有違，即有違背證據法則之違背法令。(四)、被告與
張榮興對話中稱：「我的部分你不用考慮，大家出門在外，既有心在一起，講那個（
錢）不是很重要。」雖非明言索賄，但亦非明示拒絕，原判決竟以「講那個（錢）不
是很重要。」推論被告無不法所有之意圖，而為無罪之判決，有判決不適用法則之違
法等語。
惟查本件原判決以公訴意旨略以：被告自民國八十八年十月一日起任環保署專員兼稽
查督察大隊南區隊行政組長，係依據法令從事公務之人員。緣采利公司經主管機關核
准於嘉義縣大林鎮排路里設置興建民有民營焚化爐，並於八十九年二月間動工興建，
其間並無民眾抗爭，工程進度尚屬平順。迨同年四月中旬，被告得知嘉義縣大林鎮○
路里等里民欲籌組「反設置焚化爐自救會」（下稱自救會）進行抗爭，乃以電話向其
姐夫即該里里長兼自救會會長郭登祿表示有意返鄉處理解決設置焚化爐之事件，惟遭
郭登祿以里民自主性高，返鄉無用等語回絕。嗣采利公司負責人張榮興聽聞將有民眾
進行抗爭，乃於同年四月二十日，主動以電話聯繫郭登祿詢問緣由，郭登祿即表示確
有民眾欲抗爭，惟其妻舅即被告現任職環保署南區隊，較具公信力，希望張榮興尋求
被告出面溝通以助解決抗爭事件。張榮興乃於翌日商請前嘉義縣大林鎮鎮長簡和清出
面請求郭登祿安排與被告見面，經郭登祿與被告聯繫約定後，張榮興隨即於同日下午
六時許，由采利公司股東蕭錦川、簡和清及郭登祿陪同南下高雄市○○路「尚品咖啡
廳」與被告會面，洽談解決設置焚化爐抗爭事件。詎被告明知環保抗爭事件並非其主
管或監督之事務，且其亦無解決平息此次抗爭事件之能力，竟欲利用其係自救會會長
郭登祿之妻舅暨出身該里及任職環保署南區隊專員兼組長之身分圖自己不法之利益，
於右開時、地，趁簡和清、郭登祿中途離席吸煙及購買物品之際，向張榮興表示需支
付現金一百萬元、采利公司股票二百張及日後焚化爐營運後每處理一噸垃圾之處理費
二百元予其為代價，即可幫忙解決平息抗爭事件，惟張榮興認為被告所提條件過苛而
予以婉拒。至同年四月二十六日，張榮興因郭登祿、郭昆茂、劉福星等人帶領排路里
等里民相繼於同年月二十四日、二十六日進行抗爭，甚至拆毀部分工程模板而認事態
嚴重，迫於無奈，乃於同日聯繫被告，再次請求協助解決，被告即表示帶頭抗爭之人
分別係其親戚或友人，均可在其掌握之下等語。雙方遂約定於同日下午六時三十分許
，在嘉義縣大林鎮火車站前見面，屆時被告又稱僅需同意先前所提之條件，即可負責
解決民眾抗爭事件，並於同日下午十一時許，在嘉義交流道附近，向張榮興表示該等
里民已妥善溝通，均在其掌握中等語，惟張榮興仍未予應允上開條件。嗣張榮興因考
慮工程機具預計於同年六月五日進場，且劉福星等部分里民要求召開協調會，乃於同
年六月三日下午四時許，偕同蕭錦川前往「尚品咖啡廳」與被告會面，被告表示可安
排人員參加協調會（預計於同年月七日上午十時三十分許舉行）為有利於采利公司之
發言，惟須先行支付現金五十萬元供其運用處理，並須預先擬妥問題內容供模擬作答
，張榮興因法務部調查局嘉義縣調查站已循線獲悉上情而要求張榮興配合調查，乃虛
以應允，並約定於同年六月七日舉行協調會達成不再抗爭協議後再行支付上開財物。
迨同年六月七日上午七時三十分許，被告通知張榮興表示協調會將不召開，其亦不會
返鄉，要求張榮興先行將現金五十萬元攜往高雄交付，張榮興乃虛與委蛇表示目前無
現金，然可先行交付采利公司股票二百張，被告隨即表示同意，並約定於同日下午三
時三十分許，在高雄市勞工公園西側門交付股票。嗣於同日下午四時十三分許，被告
收受張榮興所交付之采利公司股票二百張、股票轉讓過戶申請書八份、股東印鑑卡三
份後，欲離去返回位於高雄市○○○路辦公室時，為法務部調查局嘉義縣調查站（下
稱嘉義縣調查站）調查員當場查獲等情，因認被告涉犯修正前貪污治罪條例第六條第
二項、第一項第五款對於非主管或監督之事務利用身分圖私人不法利益未遂罪嫌。係
以采利公司負責人張榮興之證述及扣案采利公司股票二百張為其論據。然訊據被告矢
口否認有上述圖利之犯行，辯稱：伊任職環保署之職位是行政組長，無處理焚化爐抗
爭職權，不可能幫助采利公司解決焚化爐抗爭，采利公司股票二百張係張榮興主動要
交付，伊乃表示要購買，伊確無圖不法利益之貪污犯行等語。經查張榮興雖曾供稱：
伊與被告接洽中，自始即由被告主動提出采利公司要提供二百張股票及一百萬元公關
費，以及每噸廢棄物采利公司要付二百元給被告云云。但依卷附張榮興與被告三次會
面對話錄音（即八十九年四月二十六日、同年六月三日、同年六月七日）譯文內容觀
之，被告均未提及此事，且張榮興於偵查中供稱：伊於八十九年四月十日接獲大林鎮
公所民政課長朱樹林通知，謂郭登祿與里民將於八十九年四月十七日要至大林鎮公所
瞭解焚化爐設置情形，希望伊參加，伊乃於八十九年四月十七日參加，當日雙方洽談
融洽。伊因此乃另於八十九年四月二十日晚上打電話給郭登祿，詢問郭登祿是否安排
排路里居民參觀采利公司焚化爐興建工程，詎郭登祿在電話中透露可能會有里民抗爭
焚化爐，郭登祿並說被告係其妻舅，在環保署任職，里民較相信他，郭登祿希望伊找
被告出面溝通。伊聞後即於八十九年四月二十一日上午至大林鎮公所詢問有無被告其
人？經公所建議不妨瞭解一下。伊乃透過前大林鎮長簡和清拜訪郭登祿，要求郭登祿
陪同伊南下高雄找被告會商等情（偵字第三五八四號卷第八十八頁）。另又於偵查中
供稱：伊一直認為焚化爐抗爭者，係被告在幕後安排云云（偵字第三五八四號卷第九
十一頁）。於原審供稱：第一次與被告見面，係伊主動要求見面，因伊認被告地緣熟
。第一次於八十九年四月二十一日見面時，被告未提出條件。另雙方於八十九年六月
間見面，也係伊主動要求的。又本件自調查站知悉後即主動介入並要求伊配合，至八
十九年六月七日上午被告給伊電話，被告在電話中並未提到要股票事情，股票乃係調
查站要伊於八十九年六月七日下午帶去交付被告。本件伊請被告來排除抗爭，與被告
職務無關，伊與被告會面目的，係想瞭解被告對焚化爐究有無決定權限，見面後即發
現被告無權決定焚化爐事情等語。參酌卷附八十九年六月三日張榮興與被告對話錄音
譯文，被告稱：「我的部分你不用考慮，大家出門在外，既有心在一起，講那個（錢
）不是很重要」等語（偵字第三五八四號卷第二十一頁）以觀。足徵張榮興因采利公
司興建焚化爐發生抗爭無法順利進行，自郭登錄處與聞被告可化解抗爭，且懷疑被告
安排人員從中抗爭作祟，便主動積極謀與被告會面，期能解決抗爭，其間或有主動要
給付被告某些財物，但不為被告所接受，並非被告主動向張榮興提出條件，謀取利益
，否則被告不會於雙方交談中說：「我的部分你不用考慮，……講那個（錢）不是很
重要。」等語，是以張榮興上開不利於被告之供述已有瑕疵而難以置信。至證人蕭錦
川於偵查中雖供稱：八十九年四月二十一日與被告見面談妥後，回嘉義車上伊開車，
張榮興坐司機座旁，簡和清與郭登祿坐後座，張榮興向伊提到被告提出條件為要一百
萬元現金及二百張股票，處理垃圾每噸抽二百元云云。然此為傳聞自張榮興，並非蕭
錦川親自聽聞，而被告於八十九年四月二十一日見面時，並未提出條件，已據張榮興
於原審供明，且當日同行之簡和清、郭登祿於法務部調查局嘉義縣調查站訊問時均供
稱不知此事。按諸當日返回嘉義時，彼四人共乘一車，苟張榮興有與蕭錦川言及此事
，簡和清、郭登祿豈有會未曾與聞。雖蕭錦川另稱，當時張榮興談話聲很小，後座可
能沒有聽到。但既在同一自小客車內，空間甚小，司機座與右前座及左後座均屬等距
，亦無可能右前座聽到而在後座者聽不到，是蕭錦川此部分證言，亦不足採為被告不
利之證明。次查被告於被查獲時，雖經調查人員在其身上查扣張榮興所交付之采利公
司股票二百張。但查張榮興為化解大林鎮民抗爭興建焚化爐之事與被告見面之事，為
嘉義縣調查站知悉後即立動介入並要求配合，至八十九年六月七日上午被告打電話給
張榮興時，被告並未提到股票之事，而股票乃係調查站人員要求張榮興再與被告聯絡
，並於當日下午送至高雄交付被告等情，已據張榮興於原審供明。參酌卷附張榮興領
回股票之責付保管書，係該調查站事先以電腦打字，並註明保管現金新台幣（多少）
元及股票（多少）張，因張榮興只交付股票，所以將其上現金部分刪除（偵字第三五
八四號卷第十六頁），足徵張榮興此部分供述非虛。而被告於被查獲當時，調查人員
並在其身上查扣黃楚東所簽發，高雄區中小企業銀行為付款人，票號0000000
，八十九年六月六日為發票日、面額二百萬元之支票一張，有該支票在卷可證（偵字
第四○三○號卷第二、六頁），該支票乃被告事前以有急用向黃楚東借用，因黃楚東
簽發時疏未注意八十九年六月六日為端午節，銀行未營業，故黃楚東於八十九年六月
七日始將票款存入支票帳戶以供兌領，已據黃楚東於嘉義縣調查站供明，並有存摺影
本在卷足憑（偵字第四○三○號卷第四頁、原審卷第九十五、九十六頁）。又依卷附
采利公司八十九年八月二十五日采利環工八九字第○八二五○○一號函附股票交易資
料表乙份、八十九年九月十四日采利環工八九字第○九一四○○一號函附張榮興股票
買賣一覽表之記載，該公司股票於八十九年二月二十九日、八十九年五月二十二日、
八十九年六月八日、八十九年七月三日，共有二十筆交易，其過戶價格每股均為十元
，張榮興所有采利公司之股票，於八十九年三月二十七日、八十九年五月二十二日、
八十九年六月八日，分別出售一百張、二十張及一百張，其價格亦是每股十元（第一
審卷第七十三頁至七十七頁、第一六九頁），是以被告如以每股十元向張榮興購買采
利公司股票，要屬合理價格。按此計算，則扣案采利公司股票二百張，計二十萬股，
共值二百萬元，正與被告隨身攜帶之支票面額相同。被告在不知張榮興係在調查人員
安排下攜帶股票前往交付，而仍隨身攜帶等值之支票前往，是其所辯未藉機向張榮興
索取股票圖利，該股票係伊要向張榮興購買等語，尚屬有據。至被告於收取張榮興交
付之股票時，雖未同時將支票交付，蓋一般財產之買賣，不論是動產或不動產，凡須
辦理過戶登記者，一般民眾皆以須完成登記時始交付價金，雖公司法規定，記名股票
完成轉讓登記僅屬對公司之對抗要件，但並非一般股票交易者均熟知，而張榮興於將
股票交付被告時，即被調查人員逮捕，並未同時辦理股票過戶登記，則被告未及時將
支付價金之支票交付，亦不能據以臆測被告係意圖無償取得該股票。又被告向黃楚東
借用支票時雖未約定利息，但被告與黃楚東係多年好友，以往亦曾有借款之情形，如
未言明借期，一般均在一個月左右歸還，此次，被告亦未表明要借多久，已據黃楚東
於嘉義縣調查站陳明。準此，則被告如向黃楚東為短期借款而未言明利息，亦屬常事
，不足認其借用支票係屬虛假。且依卷附大眾銀行鳳山分行八十九年九月二十八日八
九眾鳳分發字第一五二號函附之被告存款餘額紀錄（第一審卷第二三一至二三三頁）
，被告於該分行有一筆三百二十萬元定期存款，於八十九年九月二十六日期滿，足見
被告確有資力購買該股票，亦有能力償還其借用之支票票款，並非憑空向張榮興索取
股票圖利。末查修正前貪污治罪條例第六條第一項第五款，所謂依據法令從事公務之
人員，對於非主管或監督之事務，利用職權機會或身分圖利罪，必須行為人之身分，
對於該事務有某種影響力，而據以圖利。又利用機會圖利，亦必須行為人對該事務，
有可憑藉影響之機會，方屬相當。按諸卷附環保署稽查督察大隊設置要點及該署稽查
大隊南區第一組即行政組業務項目表之記載，被告之職務為綜理該區隊行政組之事務
暨指揮、管理行政組職工，並無處理焚化爐設立過程中民眾抗爭事件職權，更無提供
事業廢棄物供焚化爐處理來源。因此，就采利公司興建焚化爐過程中，大林鎮民之抗
爭，並非其主管或監督之事務，以被告之身分及職權機會，並無影響力，亦無可藉以
影響之機會，公訴人指被告犯該條款之罪，自有誤會。至張榮興所言，曾與被告言及
日後如提供廢棄物來源供采利公司處理，每公噸由采利公司付二百元與被告云云。縱
係屬實，因被告並未利用其身分或職權機會為此要求，且采利公司係一民營公司，被
告如提供廢棄物供其處理營運，當可增加該公司利潤，采利公司因而願付費用，亦屬
雙方之民事契約問題，尚難認被告係利用其身分或職權機會獲取不法利益。此外又查
無確切證據足認被告有公訴人所指之犯行，因認不能證明被告犯罪，而撤銷第一審科
刑之判決，改判諭知被告無罪。已詳予說明其證據之取捨及論述之基礎，從形式上觀
察，並無所謂違背法令之情形存在。按不能證明被告犯罪者，應諭知無罪之判決，刑
事訴訟法第三百零一條定有明文。又修正前貪污治罪條例第六條第一項第五款對於非
主管或監督之事務，利用職權機會或身分圖利罪，係指圖不法之利益而言。原判決已
說明查無證據證明被告有對於非主管或監督之事務，利用職權機會或身分圖不法之利
益；至被告與張榮興曾言及，日後采利公司營運後，如被告提供廢棄物來源供該公司
處理，采利公司付每公噸二百元報酬與被告，縱係屬實，因並非利用其身分或職權機
會謀取不法利益，純係雙方間之民事約定，亦難論以該罪，難謂與證據法則有違。又
原判決依據卷內有關采利公司股票交易資料說明被告如以每股十元向該公司購買股票
係屬合理價格。另說明被告平日未有買賣股票之經驗，致不知記名股票買賣之轉讓登
記，係屬對公司之對抗要件，並非成立要件，故於交付股票時未同時將支付價款之支
票交付，二者論述之要點不同，其間並無矛盾之處，不容任意指為違法。刑事判決得
就起訴之犯罪事實變更檢察官所引應適用之法條者，以科刑或免刑之判決為限，諭知
被告無罪之判決，自無變更法條之可言。原判決理由八謂：第一審判決認被告明知無
能力解決焚化爐抗爭，竟訛稱抗爭皆在掌握中，藉以詐騙財物行為，犯詐欺取財未遂
罪部分，未據公訴人起訴，且公訴人起訴事實，認被告此部分行為係利用其公務員身
分圖不法利益，與第一審所認定向張榮興訛詐財物之基本社會事實顯不相同，不能變
更起訴法條云云。觀其全判決之論述意旨，係在附帶說明第一審判決所認定被告詐欺
取財未遂之犯行，因未經檢察官起訴，且與本件起訴之基本社會事實不同，而起訴部
分已為無罪之判決，自不得變更起訴法條就此未經起訴部分予以審判，難認有理由矛
盾或違背法令之情形。其餘上訴意旨或就原判決已調查說明之事項，或就原審證據取
捨及判斷證據證明力之職權行使，徒憑己意漫指其違法，難認係適法上訴第三審之理
由。本件上訴為違背法律上之程式，應予駁回。
據上論結，應依刑事訴訟法第三百九十五條前段，判決如主文。
中      華      民      國    九十一    年      一      月     十七     日
                              最高法院刑事第四庭
                                  審判長法官  董  明  霈
                                        法官  林  茂  雄
                                        法官  王  居  財
                                        法官  張  祺  祥
                                        法官  郭  毓  洲
      右正本證明與原本無異
                                              書  記  官
中      華      民      國    九十一    年      一      月    二十四    日
